【裁判字號】    95,判,1700
【裁判日期】    951019
【裁判案由】    土地增值稅
【裁判全文】
最  高  行  政  法  院  判  決
                                     95年度判字第01700號
上  訴  人  乙○○○
被 上訴 人  臺北市稅捐稽徵處
代  表  人  甲○○（處長）
上列當事人間因土地增值稅事件，上訴人對於中華民國94年3月2
2日臺北高等行政法院93年度訴字第34號判決，提起上訴，本院
判決如下：
    主  文
上訴駁回。
上訴審訴訟費用由上訴人負擔。
    理  由
一、本件上訴人所有坐落臺北市○○區○○段2小段220地號持分
    土地（下稱系爭土地）於81年10月22日由臺灣臺北地方法院
    （下稱臺北地院）拍定，經被上訴人所屬中南分處按一般用
    地稅率核定系爭土地應課徵之土地增值稅計新台幣（下同）
    1,462,483元，並以81年10月29日北市稽中南(乙)字第36137號
    函請臺北地院民事執行處代為扣繳；另以同日北市稽中南(乙)
    字第36137-1號函知上訴人如系爭土地符合土地稅法第9條及
    第34條規定自用住宅用地要件，請其於文到30日內檢附相關
    資料向該分處申請按自用住宅用地稅率課徵土地增值稅。上
    訴人於92年5月20日向被上訴人所屬中南分處申請改按自用
    住宅用地稅率課徵系爭土地增值稅，及依重新規定地價增繳
    之地價稅，就其移轉土地部分抵繳土地增值稅，經該分處以
    92年5月30日北市稽中南甲字第09260598000號函復否准。上
    訴人不服，循序提起行政訴訟。
二、上訴人起訴主張略謂：(一)上訴人原所有被拍賣之房屋門牌為
    「臺北市○○區○○里○鄰○○路433巷23之3號（即4樓）」
    ，而上訴人則設籍於「同棟23之2號（即3樓）」房屋，該二
    房屋均座落在系爭土地上，符合土地稅法第9條規定：「本
    法所稱自用住宅用地，指土地所有權人或其配偶、直系親屬
    於該地辦竣戶籍登記，且無出租或供營業用之住宅用地。」
    之要件，亦無土地稅法第34條之1第2項「收到」通知而故不
    申請按住家用稅率課徵之情事，自得適用自用住宅稅率。(二)
    次查土地稅法第31條第3項及第4項規定：「土地所有權人辦
    理土地移轉繳納土地增值稅時，在其持有土地期間內，因重
    新規定地價增繳之地價稅，就其移轉土地部分，准予抵繳其
    應納之土地增值稅。但准予抵繳之總額，以不超過土地移轉
    時應繳增值稅總額百分之五為限。」則上訴人就系爭土地前
    繳納之地價稅自亦得抵繳系爭土地之土地增值稅。(三)本件上
    訴人所請，並非以被上訴人於執行法院通知核算土地增值稅
    時有「適用法令錯誤」或「計算錯誤」為由，而據以請求退
    還稅額；且訴外人顏天盛所有不動產坐落臺南縣下營鄉○○○
    段199之2號，於85年4月26日被法院拍賣並按一般稅率計課
    土地增值稅，嗣91年1月18日顏君始請求就所繳地價稅抵繳
    土地增值稅，雖自拍定時起算已逾5年，臺南縣稅捐稽徵處
    仍未以逾5年時效為由駁回，而以91年2月27日縣稅財字第
    0910004623號准許；則被上訴人以已逾5年時效為由駁回本
    件上訴人所請，顯有違平等原則。且被上訴人又未舉證證明
    上訴人何時知悉上訴人有「歷年所繳地價稅抵繳應納之土地
    增值稅」之權利可資行使而不行使，率認已逾5年時效，亦
    屬速斷。為此，訴請將訴願決定及原處分均撤銷；被上訴人
    應就上訴人原所有之系爭土地，作成准依自用住宅用地稅率
    課徵土地增值稅之行政處分。被上訴人則以：(一)查上訴人原
    所有被拍賣之房屋門牌為「臺北市○○區○○里○鄰○○路
    433巷23之3號（即4樓）」，於拍定日（81年10月22日）前
    一年內並無上訴人本人或其配偶、直系親屬於該地辦竣戶籍
    登記；雖上訴人陳稱其於81年10月12日前已在同棟房屋23之
    2號（即3樓）辦竣戶籍登記，惟查該23之2號房屋，並非系
    爭土地之地上建物，是系爭土地並不符合土地稅法第9條及
    財政部77年2月3日台財稅第76116199號函釋關於「自用住宅
    用地」之要件，自不得適用自用住宅用地稅率課徵土地增值
    稅。(二)上訴人主張案外人顏天盛就其遭法院拍賣之不動產申
    請改按自用住宅用地稅率課徵土地增值稅，並請求所繳地價
    稅抵繳土地增值稅，經臺南縣稅捐稽徵處准許云云，惟查上
    訴人所檢附之臺南縣稅捐稽徵處91年2月27日縣稅財字第
    0910004623號函之內容，僅針對案外人顏天盛請求改按自用
    住宅用地稅率計課土地增值稅部分准予所請，並退還原按一
    般用地稅率核課土地增值稅與改按自用住宅用地稅率核課土
    地增值稅之溢繳差額，該函尚未論及有關顏君請求所繳地價
    稅抵繳土地增值稅之部分；而系爭土地不得適用自用住宅用
    地稅率課徵土地增值稅之事證，與該函所涉內容有別，自無
    從比照臺南縣政府稅捐稽徵處退還溢繳稅額。且查依卷附被
    上訴人所屬中南分處欠稅明細表及欠稅總歸戶查詢列印資料
    所載，本案於81年核課土地增值稅時，上訴人尚未繳清所欠
    系爭土地80年地價稅計8,665元，自不符合增繳地價稅抵繳
    土地增值稅辦法第6條第1項之規定等語，資為抗辯。
三、原審斟酌全辯論意旨及調查證據之結果，略以：(一)按土地稅
    法第9條規定：「本法所稱自用住宅用地，指土地所有權人
    或其配偶、直系親屬於該地辦竣戶籍登記，且無出租或供營
    業用之住宅用地。」財政部77年2月3日台財稅第76116199號
    函釋稱：「法院拍賣之土地適用自用住宅用地稅率課徵土地
    增值稅，應以拍定日有無於該地辦竣戶籍登記為準。」查財
    政部上開函釋，係本於主管機關之權責就法律之規定，所為
    之解釋，經核與法並無不合，自得予以適用。(二)本件上訴人
    所有被拍賣房屋之門牌為「臺北市○○區○○里○鄰○○路
    433巷23之3號（即4樓）」房屋，而依據上訴人向被上訴人
    提出之戶籍謄本記載，上訴人原住「臺北市○○區○○里○
    鄰○○路433巷23之2號（即3樓）」房屋，於81年10月12日
    遷入臺北縣三重市○○里○鄰○○○路○段21巷14號，此有該
    戶籍謄本附在原處分卷可稽。查系爭房屋及土地為臺北地院
    」拍賣，其拍定日期為81年10月22日，此亦有該院81年10月
    23日民執黃字第5307號函附在訴願卷可按，足證系爭房屋
    及土地為法院拍定日即81年10月22日，上訴人設籍地址為臺
    北縣三重市○○里○鄰○○○路○段21巷14號，並非在系爭被
    拍賣之土地及房屋，即臺北市○○區○○里○鄰○○路433巷
    『23之3號（即4樓）』。此外上訴人未曾主張其配偶或直系
    親屬於拍定日有設籍於系爭土地及房屋處之情事。顯不符合
    上開土地稅法第9條所定之自用住宅用地要件。況行政程序
    法第131條規定：「公法上之請求權，除法律有特別規定外
    ，因五年間不行使而消滅。公法上請求權，因時效完成而當
    然消滅。……」本件上訴人所有系爭土地為臺北地院拍賣，
    經被上訴人按一般稅率核課土地增值稅後，於81年10月28日
    由臺北地院扣繳該土地增值稅，此有系爭土地增值稅繳款書
    附在原處分卷可證，上訴人遲至92年5月20日始向被上訴人
    申請改按自用住宅稅率課徵土地增值稅，其公法上之請求權
    亦已逾5年時效，依上開行政程序法第131條之規定，其訴亦
    為無理由，被上訴人否准所請，於法並無不合。(三)至於上訴
    人起訴狀理由欄內提及伊在系爭土地重新規定地價增繳之地
    價稅，得就其移轉土地部分抵繳土地增值稅一節，經查上訴
    人所有系爭土地有否因重新規定地價而增繳地價稅得在其移
    轉土地部分抵繳土地增值稅，與上訴人起訴請求判決之被上
    訴人應准系爭土地改按自用住宅規章課徵土地增值稅無關，
    自不在本件審判之範圍。況本件上訴人欠繳80年度地價稅，
    於81年12月11日由臺北地院作成分配表，將上訴人欠繳之80
    年度地價稅分配予被上訴人繳納，此有系爭被上訴人提出該
    處領取法院分配案款支票管制登記簿附在本院卷可憑，從而
    ，上訴人於92年5月20日始向被上訴人請求將系爭土地因重
    新規定地價增繳之地價稅，就其移轉土地部分予以抵繳其應
    納之土地增值稅，其請求權亦已逾行政程序法第131條所定
    之5年時效期間，因而，尚無庸向上訴人闡明其訴之聲明是
    否要追加請求將系爭土地因重新規定地價增繳之地價稅得在
    其移轉土地部分抵繳土地增值稅之必要。(四)至於上訴人主張
    案外人顏天盛就其遭法院拍賣之不動產申請改按自用住宅用
    地稅率課徵土地增值稅，並請求所繳地價稅抵繳土地增值稅
    ，經臺南縣稅捐稽徵處准許云云一節；查上訴人所檢附之臺
    南縣稅捐稽徵處91年2月27日縣稅財字第0910004623號函之
    內容，僅針對案外人顏天盛請求改按自用住宅用地稅率計課
    土地增值稅部分准予所請，並退還原按一般用地稅率核課土
    地增值稅與改按自用住宅用地稅率核課土地增值稅之溢繳差
    額，尚未論及有關顏君請求所繳地價稅抵繳土地增值稅之部
    分；而本案系爭土地不得適用自用住宅用地稅率課徵土地增
    值稅之事證，與該函所涉內容有別，自無從比照臺南縣政府
    稅捐稽徵處退還溢繳稅額，上訴人此項主張顯屬無據等由，
    經被上訴人一造辯論而駁回上訴人原審之訴。
四、上訴意旨主張：(一)依行政訴訟法第218條準用民事訴訟法第
    386條第1款規定，不到場之當事人未於相當時期『受合法通
    知』者，法院應駁回一造辯論之聲請。又指定言詞辯論期日
    ，除別有規定外，屬於審判長之職權，受命法官並無指定言
    詞辯論期日之權限，此觀行政訴訟法第84條第1項、第85條
    、第109條第1項之規定甚明。本件原審法院言詞辯論期日係
    由受命法官指定，而非審判長指定，是本件言詞辯論期日之
    指定及通知自非合法。縱令上訴人未於該期日到場，亦不生
    遲誤言詞辯論期日之效果，原審法院不得依到場當事人之聲
    請，由其一造辯論而為判決。就此，原判決顯有違背行政訴
    訟法第218條準用民事訴訟法第386條第1款規定之違法。(二)
    按準備程序乃在調查證據，此觀行政訴訟法第121條第1項第
    5款及第139條之規定即明。復按「調查證據由受命推事行之
    者，依民事訴訟法第297條第2項規定，應由當事人於言詞辯
    論時陳述其調查之結果，或由審判長令庭員或書記官朗讀調
    查證據筆錄以代當事人之陳述，若未行此程序逕以此項調查
    之結果為判決基礎，其判決即為有法律上之瑕疵。」最高法
    院41年台上字第748號著有判例。本件原審於言詞辯論前，
    依規定行準備程序調查證據，並就爭點即「上訴人有無於系
    爭土地設籍之事實」為調查，並記載於該準備程序筆錄，但
    嗣言詞辯論時，審判長並未令書記官朗讀筆錄以代當事人之
    陳述，逕以筆錄所載為判決基礎，揆諸上揭最高法院41年台
    上字第748號判例，即有法律上之瑕疵等語。請求將原判決
    廢棄改判。
五、本院按：(一)本件上訴意旨並未指摘原判決之實體部分有任何
    違背法令之處，故本院僅就上訴人指摘原審程序部分加予論
    究，合先敘明。(二)本件原審受命法官林金本於94年2月16日
    上午9時30分在原審法院第7法庭行準備程序，並於當日庭訊
    結束時，當庭宣示準備程序終結，有準備程序筆錄附於原審
    卷可參。同日並填具行政訴訟事件進行單指定言詞辯論期日
    為94年3月8日上午9時20分，並由審判長鄭小康蓋上職章後
    ，交由書記官通知兩造，上訴人並於同年月18日收受言詞辯
    論通知書，亦有行政訴訟進行單及送達證書附卷可憑。是以
    本件原審之言詞辯論期日是由審判長鄭小康依行政訴訟法第
    84條第1項之規定依職權定之，並未有如上訴人所稱「辯論
    期日係由受命法官指定」之情事。(三)上訴人於原審經合法通
    知未於言詞辨辯論期日到場，原審依行政訴訟法第218條準
    用民事訴訟法第385條第1項之規定，認無民事訴訟法第386
    條各款之情形，經到場之被上訴人聲請，於審理時並先命被
    上訴人陳述準備程序之要領，再提示全案卷證予被上訴人命
    為一造辯論，而為判決，有原審言詞辯論附卷可稽，亦無違
    行政訴訟法第132條準用民事訴訟法第275條之規定。(四)原審
    以原處分及訴願定並無違誤，因將訴願決定及原處分均予維
    持，駁回上訴人之訴，核無違誤。上訴論旨，任意指摘原審
    有上開程序之違法，並執此訴請廢棄原判決，難認有理由，
    應予駁回。
據上論結，本件上訴為無理由，爰依行政訴訟法第255條第1項、
第98條第3項前段，判決如主文。
中    華    民    國    95    年    10    月    19    日
                  第三庭審判長法  官  趙  永  康
                              法  官  林  茂  權
                              法  官  鄭  忠  仁
                              法  官  黃  淑  玲
                              法  官  黃  本  仁
以  上  正  本  證  明  與  原  本  無  異
中    華    民    國    95    年    10    月    20    日
                              書記官  王  福  瀛


司法院資訊處製作；財團法人民間司法改革基金會備份。
